ACORDAO-COMPLETO-2457123

ACÓRDÃO 17157/2021 ATA 35/2021 - SEGUNDA CÂMARA

VISTOS, relatados e discutidos estes autos que tratam de pedido de reexame interposto contra o Acórdão 9697/2020-TCU-Segunda Câmara,
ACORDAM os ministros do Tribunal de Contas da União, reunidos em sessão da Segunda Câmara, ante as razões expostas pelo relator e com fundamento no artigo 48 da Lei nº 8.443/92, c/c o artigo 286 do RI/TCU, em:
9.1. conhecer do recurso e, no mérito, dar-lhe provimento parcial, para esclarecer que o valor das parcelas de "quintos" - tal como calculado no ato de aposentadoria da interessada - está de acordo com a legislação regente, sem prejuízo da manutenção do disposto nos subitens 9.3.2 e 9.3.3 da deliberação recorrida;
9.2. dar ciência desta decisão ao Tribunal Regional do Trabalho da 2ª Região/SP e à interessada.

Pedido de reexame interposto por Tribunal Regional do Trabalho da 2ª Região/sSP contra o Acórdão que considerou ilegal o ato de concessão de aposentadoria de Rosangela Aparecida Tamanaha Ruffolo.

Segunda Câmara

Tribunal Regional do Trabalho da 2ª Região/SP.

3. Interessados/Responsáveis/Recorrentes:
3.1. Interessado: Rosangela Aparecida Tamanaha Ruffolo (XXX.075.578-XX).
3.2. Recorrente: Tribunal Regional do Trabalho da 2ª Região/SP (03.241.738/0001-39).

13.1. Ministros presentes: Bruno Dantas (Presidente), Augusto Nardes (Relator), Aroldo Cedraz e Raimundo Carreiro.
13.2. Ministros-Substitutos presentes: Marcos Bemquerer Costa e André Luís de Carvalho.

AUGUSTO NARDES

Ministro Raimundo Carreiro.

Adoto como relatório a instrução elaborada pelo auditor da Secretaria de Recursos (peça 27) , a seguir transcrita, a qual recebeu anuência do dirigente da unidade técnica (peça 28) e do Ministério Público de Contas (peça 30) :
INTRODUÇÃO
Trata-se de pedido de reexame (peças 12-14) interposto pelo Tribunal Regional do Trabalho da 2ª Região/SP (TRT-2) , contra o Acórdão 9697/2020-TCU-Segunda Câmara (peça 7) , de relatoria do Ministro Raimundo Carreiro, no qual se considerou ilegal o ato de concessão de aposentadoria de Rosangela Aparecida Tamanaha Ruffolo.  
1.1. A deliberação recorrida apresenta o seguinte teor (grifou-se) :
VISTOS, relatados e discutidos estes autos de concessão de aposentadoria em favor de Rosangela Aparecida Tamanaha Ruffolo, expedido pelo Tribunal Regional do Trabalho da 2ª Região/SP, com proventos integrais, calculados com base na última remuneração do cargo em que se deu a aposentadoria, com fundamento no art. 3º da Emenda Constitucional 47/2005.
ACORDAM os Ministros do Tribunal de Contas da União, reunidos em Sessão da Segunda Câmara, diante das razões expostas pelo Relator, nos termos dos arts. 71, inciso III, da Constituição Federal, 1º, inciso V, e 39, inciso II, da Lei 8.443/1992, e 260 a 262, do Regimento Interno do Tribunal de Contas da União, em:
9.1 julgar ilegal o ato de aposentadoria em favor de Rosangela Aparecida Tamanaha Ruffolo (peça 2) , negando-lhe registro, em virtude da inclusão, nos proventos da interessada, de parcela adicional correspondente à "opção" oriunda do art. 193 da Lei 8.112/1990, beneficio não aplicável aos servidores que implementaram o direito a aposentadoria após a publicação da Emenda Constitucional 20/1998 (16/12/1998) ;
9.2 dispensar o ressarcimento das quantias indevidamente recebidas de boa-fé, consoante o Enunciado nº 106 da Súmula de Jurisprudência do TCU;
9.3 determinar ao Tribunal Regional do Trabalho da 2ª Região/SP que:
9.3.1 faça cessar, no prazo quinze dias contados da ciência, os pagamentos decorrentes das parcelas ora impugnadas, sob pena de responsabilidade solidária da autoridade administrativa omissa, nos termos do art. 262 do Regimento Interno/TCU;
9.3.2 promova o destaque da (s) parcela (s) de quintos incorporada (s) com amparo em funções comissionadas exercidas entre 8/4/1998 e 4/9/2001 e transforme-a (s) em "Parcela Compensatória" a ser absorvida por quaisquer reajustes futuros, consoante decidido pelo STF no RE 638.115/CE;
9.3.3 emita novo ato de aposentadoria da interessada, livre da irregularidade apontada, disponibilizando-os a este Tribunal, por meio do Sistema e-Pessoal, nos termos e prazos fixados na IN-TCU 78/2018;
9.3.4 no prazo de trinta dias, contados da ciência, disponibilize a este Tribunal, por meio do Sistema e-Pessoal, comprovante da data em que a interessada tomou conhecimento deste Acórdão, conforme art. 21, inciso I, da IN-TCU 78/2018;
9.4 determinar à Secretaria de Fiscalização de Pessoal (Sefip) que monitore o cumprimento das determinações ora expedidas, representando ao Tribunal, em caso de irregularidades;
9.5 dar ciência deste Acórdão ao órgão responsável pela concessão, informando que o teor integral da deliberação poderá ser obtido no endereço eletrônico www.tcu.gov.br/acordaos.
HISTÓRICO 
Dentre outros motivos, o ato de aposentadoria em questão foi julgado ilegal porque a decisão recorrida asseverou que houve erro nos cálculos referentes ao efetivo período de exercícios em uma das funções que originaram o benefício de "quintos" considerado irregular, como se observa nos seguintes trechos do relatório do acórdão recorrido:
33.1 A respeito da vantagem de "quintos", constata-se que houve a incorporação de 1/5 da FC-3. Ao analisar as funções comissionadas discriminadas no ato, constata-se que a interessada exerceu a função somente por 2 meses e 18 dias, o que não seria suficiente para ter incorporado a parcela informada no ato. Nesse caso, visto que o valor incorporado está superior que o devido, o ato deve ser apreciado pela ilegalidade.
1.2. Diante disso, determinou-se ao Tribunal Regional do Trabalho da 2ª Região/SP que fizesse cessar os pagamentos decorrentes das parcelas impugnadas.
1.3. Contra essa deliberação, especificamente, é que se irresignou a Administração recorrente, como se observa em seu recurso (peça 12, p. 7) :
Portanto, o presente pedido de reexame recai apenas quanto a cessação do pagamento da parcela impugnada (9.3.1 do Acórdão 9697/2020-TCU-Segunda Câmara) , correspondente à 1/5 de FC-3 (itens "33.1" e "36" do Relatório do Processo TC Processo 001.936/2020-4) , mantendo-se incólume os demais itens do v. acórdão, que estão sendo cumpridos por este Tribunal, cujas providências serão oportunamente informadas a essa Corte de Contas.
ADMISSIBILIDADE
Reitera-se o exame de admissibilidade realizado pelo Sar/Serur (peça 15) , que opinou pelo conhecimento do recurso, nos termos do artigo 48 da Lei 8.443/1992, c/c os artigos 285 e 286, parágrafo único, do RI/TCU, suspendendo-se os efeitos dos itens 9.1, 9.3, 9.3.1, 9.3.2 e 9.3.3 do Acórdão 9697/2020-TCU-Segunda Câmara. O Excelentíssimo Senhor Ministro Relator João Augusto Ribeiro Nardes, mediante despacho de peça 17, concordou com esta unidade técnica. 
EXAME DE MÉRITO
Delimitação
1.4. Constitui objeto da presente instrução definir se a parcela de "quintos", tal como consta no ato de aposentadoria da interessada, está de acordo com a legislação regente. 
Da legalidade da parcela "quintos" constante no ato de aposentadoria em reexame
1.5. A Administração recorrente reclama que o TCU reconsidere sua decisão, principalmente em virtude de alegados erros apresentados pelo sistema anteriormente utilizado pelo tribunal, o qual teria induzido o TCU ao erro. Nesse sentido, alega o seguinte (peça 12, p. 3-4) :
O ato de aposentadoria da servidora reconheceu, com base nas funções exercidas, que fossem acrescidas aos seus proventos a parcela "opção", correspondente à função comissionada de Auxiliar Administrativo II - FC-02, e ainda, a Vantagem Pessoal
Nominalmente Identificada, correspondente às seguintes frações:
- 3/5 da função comissionada de Auxiliar Administrativo II, FC-02;
- 1/5 da função comissionada de Assistente de Juiz, FC-03
- 1/5 da função comissionada de Assistente Secretário, FC-05 (TRT-17) 
Ocorre que, ao submeter o ato de aposentadoria a esta E. Corte de Contas - por meio do formulário SISAC nº 20787804-04-2016-00086-7, em 24/08/2016 - este Tribunal fez constar um erro material na indicação da denominação da função comissionada exercida, conforme abaixo demonstrado: 
 (...) 
Conforme acima destacado, no período de exercício correspondente a 15/08/1997 a 14/08/1998, deveria ter constado "FC-03" e não "FC-02".
Registra-se que essa incorporação de 1/5 de FC-03 foi concedida nos termos do art. 3º, §3º da Lei 8911/94, que dispõe que quando mais de um cargo em comissão ou função de direção, chefia e assessoramento houver sido exercidos no período de doze meses, a parcela a ser incorporada terá como base de cálculo a exercida por maior tempo. (grifos no original) 
Análise:
1.6. Conforme histórico consignado em tópico anterior desta instrução, a conclusão de que a presente concessão é ilegal deveu-se, dentre outros motivos não pertinentes a este recurso, pela conclusão de que " a interessada não exerceu função comissionada de nível FC-3 por tempo suficiente que possa ter incorporado a parcela de 1/5 (um quinto) da função" (Relatório, peça 9, p. 6) .
1.7. Contudo, conforme demonstrado na tabela do recurso em exame (peça 12, p. 4) , a interessada de fato exerceu, por 230 dias (até 1/4/1998) , a função "FC-03". O TRT-2, então, somou mais 135 dias em que a interessada ocupou função de "FC-02", para que se completassem 365 dias, ou seja, o 1 ano necessário à incorporação de 1/5, ou de "2/10", da função de "FC-3". É o que bem explica o órgão recorrente:
a servidora exerceu a função comissionada FC-3 por 230 dias, no período de 15/08/1997 a 01/04/1998, que somados aos 135 dias de exercício na função comissionada FC-02, garantiu-lhe o implemento de 1/5 na Função Comissionada FC-3, nos termos do art. 3º, § 3º da Lei nº 8.911/94. O que ocorreu, na verdade, é que foi informado no formulário SISAC, indevidamente, que no período no período de 15/08/1997 a 01/04/1998 ela teria exercido FC-2 e não o FC-3. (peça 12, p. 6) 
1.8. Baseando-se na redação original do art. 62 da lei 8.112/90, a contagem de 1 ano não precisão ser feita dentro de um mesmo exercício. Ou seja: não é exigido o exercício da função por 1 ano ininterrupto. Com essa lógica, a função exercida por mais tempo foi a de "FC-03", o que justifica a incorporação nos termos do § 3º do já mencionado art. 62: "§ 3° Quando mais de uma função houver sido desempenhada no período de um ano, a importância a ser incorporada terá como base de cálculo a função exercida por maior tempo."
1.9. Por todo o exposto, entende-se que assiste razão à administração recorrente, uma vez que especificamente a parcela de "quintos", tal como consta no ato de aposentadoria da interessada, está de acordo com a legislação regente.
1.10. Contudo, convém ressaltar que os 135 dias da função "FC-02" foram contabilizados em período posterior a 8/4/1998, conforme tabela constante no recurso em análise (peça 12, p. 2-3) . Isso não impede a manutenção do pagamento da referida parcela, mas, tal pagamento deve ser submetido ao previsto no item 9.3.2 do acórdão recorrido que assim determinou ao órgão recorrente: 
9.3.2 promova o destaque da (s) parcela (s) de quintos incorporada (s) com amparo em funções comissionadas exercidas entre 8/4/1998 a 4/9/2001 e transforme-a (s) em "Parcela Compensatória" a ser absorvida por quaisquer reajustes futuros, consoante decidido pelo STF no RE 638.115/CE;
1.11. Por todo o exposto, diante dos esclarecimentos apresentados, entende-se que não há razão para a suspenção do pagamento da parcela relativa a 1/5 da função "FC-03".
1.12. Quanto às demais irregularidades tratadas no voto condutor da decisão recorrida (relativas à parcela "opção" e à incorporação de quintos após 8/4/1998) , as quais não foram objeto do recurso em reexame, entende-se que elas de fato ocorreram, devendo-se ser mantidas as determinações contidas nos itens 9.3.2 e 9.3.3 do acórdão recorrido. 
CONCLUSÃO
6.	Das análises anteriores, ante os elementos constantes dos autos, as disposições normativas e diretrizes jurisprudenciais aplicáveis, conclui-se que a parcela de "quintos", tal como consta no ato de aposentadoria da interessada, está de acordo com a legislação regente. 
6.1.	Quanto às demais irregularidades tratadas no voto condutor da decisão recorrida, as quais não foram objeto do recurso em reexame, entende-se que elas de fato ocorreram, devendo-se ser mantidas as determinações contidas nos itens 9.3.2 e 9.3.3 do acórdão recorrido. 
PROPOSTA DE ENCAMINHAMENTO
7.	Ante o exposto, submetem-se os autos às instâncias subsequentes, propondo-se:
	a) conhecer do recurso interposto, para, no mérito, dar-lhe provimento parcial, de modo a esclarecer que o valor das parcelas de "quintos" -  tal como calculado no ato de aposentadoria da interessada - está de acordo com a legislação regente, sem prejuízo da manutenção do disposto nos subitens 9.3.2 e 9.3.3 da deliberação recorrida;
	b) dar ciência do acórdão que for prolatado à Administração recorrente e aos demais interessados, ressaltando-se que o relatório e o voto que o acompanharem podem ser consultados no endereço www.tcu.gov.br/acordaos, no dia seguinte ao de sua oficialização.
	É o relatório.

não há.

Procurador Sergio Ricardo Costa Caribé.

PESSOAL. APOSENTADORIA. INCORPORAÇÃO DE OPÇÃO DE FUNÇÃO IRREGULAR. ILEGALIDADE DO ATO. PEDIDO DE REEXAME. PARCELA DE QUINTOS CORRETA. ARGUMENTOS SUFICIENTES PARA MODIFICAR O ACÓRDÃO RECORRIDO. PROVIMENTO PARCIAL.

APOSENTADORIA (APOS)

Secretaria de Recursos (Serur); Secretaria de Fiscalização de Integridade de Atos e Pagamentos de Pessoal e de Benefícios Sociais (Sefip).

Trata-se de pedido de reexame interposto pelo Tribunal Regional do Trabalho da 2ª Região/SP (TRT-2) , contra o Acórdão 9697/2020-TCU-Segunda Câmara (peça 7) , de relatoria do Ministro Raimundo Carreiro, no qual se considerou ilegal o ato de concessão de aposentadoria de Rosangela Aparecida Tamanaha Ruffolo.
2.	De plano, ratifico o exame preliminar de admissibilidade no sentido de conhecer do recurso, vez que preenchidas as condições previstas no art. 48 da Lei nº 8.443/92.
3.	No mérito, assiste razão à Secretaria de Recursos (Serur) , acompanhada pelo Ministério Público de Contas, cujos argumentos incorporo às minhas razões de decidir, quanto ao provimento parcial do recurso.
4.	O recorrente concentra seu interesse em ver alterada determinação desta Corte que propugna pela cessação de pagamento da parcela de 1/5 de FC-3, item 9.3.1. do Acórdão vergastado.
5.	Esclarece que houve um lapso na informação inicial que induziu ao erro a análise levada a efeito por este E. TCU.
6.	De fato, as informações acrescentadas no presente recurso são suficientes para comprovar que a parcela questionada está correta e preenche os requisitos legais para continuar presente no ato de aposentadoria.
7.	Sendo assim, cumpre dar provimento parcial ao presente recurso, esclarecendo à unidade jurisdicionada que o valor das parcelas de "quintos" - tal como calculado no ato de aposentadoria da interessada - está de acordo com a legislação regente.
Ante o exposto, Voto no sentido de que o Tribunal adote o acórdão que ora submeto à deliberação deste Colegiado.
TCU, Sala das Sessões, em 5 de outubro de 2021.
Ministro JOÃO AUGUSTO RIBEIRO NARDES 
Relator